臺灣新竹地方法院民事簡易判決　　　　96年度竹簡字第1100號
原　　　告　甲○○
被　　　告　乙○○
被　　　告　丁○○
上二人共同
訴訟代理人　丙○○
上列當事人間返還不當得利事件，本院於民國96年11月16日辯論
終結，判決如下：
    主  文
原告之訴及假執行之聲請均駁回。
訴訟費用由原告負擔。
    事實及理由
壹、原告主張：
一、緣原告與大陸籍人士「張佳琪」經由電話及網路交談而認識
    ，大陸籍人士「張佳琪」於取得原告之信任後，謊稱其媽媽
    需要骨髓移植，急需用錢，要向原告借款，原告於是先後於
    一個月內共匯了新台幣（下同）151,000元於第一商業銀行
    台中市北屯分行帳號000000000號被告丁○○的帳戶（下稱
    系爭帳戶）中，而被告丁○○於檢察官偵訊時承認系爭帳戶
    係其所有借給其公公即被告乙○○大陸經商之用，被告乙○
    ○亦於檢察官偵訊中自承：該帳戶是其用以由大陸匯款回臺
    灣所使用之帳戶。
二、由被告丁○○對系爭帳戶之使用方式，應可認為原告對被告
    乙○○有民法第179條之不當得利請求權：
（一）原告匯該151,000元時，內心之意思是要交付給借用人「
      張佳琪」（因是「張佳琪」向其借的，並說可藉由該帳戶
      ，使「張佳琪」取得這筆錢），不料由非借用人之被告乙
      ○○將該151,000元領走，可見此部分應屬非債清償，是
      給付型不當得利，爰依民法第179條規定向被告乙○○請
      求返還該不當得利151,000元及利息。
（二）縱如被告乙○○所言，其是將系爭帳戶交給大陸友人代匯
      錢回台，惟此仍不致妨礙被告乙○○之不當得利返還義務
      ：
    1.按友人之角色應是：被告乙○○交給他若干金額之人民幣
      ，而友人則依同額之新台幣匯入到被告乙○○之臺灣指定
      帳戶。
    2.若該友人有依約匯入該金額，則原告又因被詐騙匯入
      151,000元，則該帳戶必溢出151,000元，亦屬不當得利。
    3.即便友人未依約匯入應匯之金額（例如被告乙○○交給友
      人100萬，友人只匯84萬9千元，再騙由原告匯入15萬1千
      元湊足，那也是該友人對被告乙○○要負債務不履行責任
      之問題（因乙○○與友人間之約定，應是「我交給你100
      萬，你就要將這100萬會到臺灣給我」），至於原告所匯
      入之151,000元，該物權行為之內心意思並非要交付給被
      告乙○○，卻由被告乙○○領走，應屬不當得利。
三、另被告所為亦屬侵權行為，按以常理言，按時檢閱系爭帳戶
    款項之來源及金額，是一般從事商業之人會有之注意，否則
    如何知大陸方面委託之人有依約匯款？而其中有某筆非來自
    大陸，應令被告不解，被告亦未注意，故被告控管其戶頭不
    當，致原告財產受損，應有過失。
四、再者，目前系爭帳戶、金融卡仍均屬被告丁○○所有，而銀
    行的明細可證明原告所匯的每筆款項都是進入被告丁○○的
    帳戶，又「張佳琪」告訴原告，被告丁○○是其臺灣友人，
    並稱他是被詐騙集團利用，錢也是詐騙集團拿走，其並沒有
    拿，故原告認定原告所匯的款項是被告丁○○取走的，而被
    告丁○○把系爭帳戶借給被告乙○○使用，故被告二人均應
    負責。
五、綜上，為此聲明：1.被告應給付原告151,000元及自起訴狀
    繕本送達翌日起之法定利息。2.原告願供擔保，請准宣告假
    執行。
貳、被告則以：
一、原告告訴被告二人詐欺部分均已獲不起訴處分，原告所匯款
    項雖進入被告丁○○的系爭帳戶，但是款項應該已由大陸人
    士「張佳琪」在匯款當天就領走了，亦即原告匯款時即通知
    大陸匯兌中心，被告乙○○並不清楚有此筆款項，被告乙○
    ○利用系爭帳戶是作為在大陸經商之用，被告乙○○交付人
    民幣給大陸的匯兌中心，再由大陸匯兌中心以不特定人的名
    義匯入被告丁○○名下的系爭帳戶，主要是把在大陸經商的
    錢匯回臺灣，被告二人否認有拿到原告要交給「張佳琪」的
    151,000元。
二、又台商都會利用大陸的匯兌中心進行匯兌，所謂的匯兌中心
    其實是大陸地區的私人在做的，被告乙○○交了多少人民幣
    過去匯兌中心，才會有等值的台幣匯入臺灣即被告丁○○的
    帳戶，所以原告所匯款項雖有進入被告丁○○的帳戶，但被
    告乙○○已經交付了等值的人民幣，並無原告所謂被告乙○
    ○多拿了151,000元的情形，故無不當得利可言，且被告乙
    ○○每日匯款都有一定金額，都是急用，所以都是當天提領
    ，且提領都是在台灣，原告所匯款項是在大陸被提領，故該
    款項並非被告二人領取。至明細中不認識的人的匯款都是大
    陸地下匯兌指示臺灣方面需要匯款到大陸的人匯到被告丁○
    ○的帳戶，與被告二人無涉。為此聲明：原告之訴駁回。
、兩造不爭執之事實：
一、被告丁○○所開立第一商業銀行台中市北屯分行帳號00000
    0000號之系爭帳戶，係供被告乙○○將大陸經商款項匯至台
    灣之用。
二、原告於94年11月2日匯款18,000元至被告丁○○所開立系爭
    帳戶內，嗣於94年11月7日再匯款73,000元至被告丁○○系
    爭帳戶，再於94年11月9日匯款40,000元至被告丁○○系爭
    帳戶，迄於94年11月16日又匯款20,000元至被告丁○○系爭
    帳戶，總計匯款151,000元至被告丁○○系爭帳戶內。
三、原告前以受被告二人詐欺為由，對被告二人提起詐欺之告訴
    ，分別經台灣台中地方法院檢察署檢察官以94年度偵字第
    20732號、台灣新竹地方法院檢察署檢察官以96年度偵字第
    1009號為不起訴處分確定。
肆、得心證之理由：
一、原告主張被告丁○○、乙○○未控管其等所有及使用之上開
    銀行帳戶，致原告受有損害，則被告二人自應就原告所受損
    害負侵權行為之賠償責任云云，惟此為被告二人所否認，經
    查：
（一）按以侵權行為為原因，請求回復原狀或賠償損害者，應就
      其權利被侵害之事實負立證之責；又按民法第184條第1項
      前段規定侵權行為以故意或過失不法侵害他人之權利為要
      件，故主張對造應負侵權行為責任者，應就對造之故意或
      過失負舉證責任；再按損害賠償之債，以有損害之發生及
      有責任原因之事實，並二者之間，有相當因果關係為成立
      要件；又所謂相當因果關係，係以行為人之行為所造成之
      客觀存在事實，依經驗法則，可認通常均可能發生同樣損
      害之結果而言；如有此同一條件存在，通常不必皆發生此
      損害之結果，則該條件與結果並不相當，即無相當因果關
      係；又行為與行為後所生之條件相競合而生結果，二者倘
      無必然結合之可能，行為與結果，仍無相當因果關係之可
      言；不能僅以行為人就其行為有故意過失，即認該行為與
      損害間有相當因果關係（最高法院19年上字第38號判例、
      58 年台上字第1421號判例、48年台上字第481號判例、90
      年度台上字第772號裁判、75年度台上字第525號裁判意旨
      參照）。
（二）本件原告主張被告二人有故意、過失之侵權行為，致其受
      有損害，既為被告二人所否認，揆諸前開說明，原告自應
      就其前開主張負舉證之責任。經查，被告乙○○因在大陸
      經商，為將款項匯回台灣而使用被告丁○○開立之系爭帳
      戶，且轉匯款項之方式係由被告乙○○將人民幣交付與大
      陸地區地下匯兌公司，再由該地下匯兌公司以不特定人之
      名義將等值之新台幣匯入台灣被告丁○○上開帳戶，被告
      乙○○、丁○○均不知上開帳戶會遭詐欺集團利用等情，
      業據被告二人及證人丙○○於刑事案件偵查時供承及證述
      在卷，並經被告二人於本院審理時提出被告乙○○在大陸
      經商之企業法人營業執照附卷可參，原告對於系爭帳戶係
      供被告乙○○大陸經商匯款之用，亦不爭執，自堪信實。
      又查，被告丁○○所開立提供被告乙○○使用之系爭帳戶
      ，自94年9月迄94年11月間，即有密集之匯款紀錄，惟並
      無被害人因被詐欺而報案之警示紀錄，此有該帳戶交易明
      細表附於偵查卷足稽，足證系爭帳戶確係被告丁○○提供
      予被告乙○○作為大陸款項匯兌之使用無訛；復衡酌詐騙
      集團為免其本身之詐欺犯行遭人察覺，一般均會使用人頭
      帳戶作為被害人匯款帳戶，或由第三人（俗稱車手）擔任
      提領詐騙款項之工作，而本件被告丁○○所提供予被告乙
      ○○使用之帳戶係自己之帳戶，若謂系爭帳戶係被告乙○
      ○或丁○○提供與詐欺集團使用，實與常情有違。遑論原
      告於刑事案件偵查中及本院審理時亦自承：其係遭大陸地
      區女子「張佳琪」詐騙，「張佳琪」並告知係遭詐騙集團
      利用等情（見本院96年10月29日調解程序筆錄），自足認
      本件應係大陸地區詐騙集團利用被告乙○○提供系爭帳戶
      予大陸地區地下匯兌公司從事兩岸地下匯兌使用之過程，
      透過網路詐騙之方式，詐騙原告匯入該等款項，而從中獲
      利，被告乙○○、丁○○應無不法詐騙行為或提供帳戶供
      詐騙集團使用之情事。
（三）再者，原告就被告二人與詐騙集團等人間，究有何犯意聯
      絡、行為分擔之共同侵權行為云云，並未能舉證以實其說
      ，尚難僅憑被告丁○○交付系爭帳戶供被告乙○○使用，
      而被告乙○○將該等帳戶提供大陸地區地下匯兌公司作為
      兩岸地下匯兌使用，即遽認其等有何故意、過失之共同侵
      權行為可言，復參以，被告丁○○單純將系爭帳戶借予公
      公即被告乙○○使用，而被告乙○○因私下從事兩岸地下
      匯兌需要，而將帳戶提供予大陸地區地下匯兌公司匯款使
      用，衡諸常情，均不必然即會發生被害人即原告遭詐騙之
      結果，揆諸前開說明，亦難認被告二人之前揭行為與被害
      人即原告受損害之間，有何相當因果關係存在。再由現今
      兩岸因資金流通之匯兌機制尚未建立，新台幣與人民幣直
      接結匯困難，故在大陸地區經商之台商為免經歷兌換美金
      之兩次匯兌，造成雙重匯差損失與手續費之支出，為將資
      金送回台灣，多以地下匯兌方式轉匯款項，然在地下匯兌
      過程中，亦有可能因大陸地區地下匯兌公司之資料流出甚
      或與詐欺集團勾結，而產生台商帳戶遭利用為人頭帳戶之
      現象，再參酌原告陳述情節，本件應為大陸地區詐欺集團
      利用地下匯兌之管道及過程牟利，原告主張被告二人對上
      開帳戶之控管不當，致遭詐騙集團利用，而致其受有損害
      ，被告二人具有過失云云，自不足採。
二、原告主張其遭大陸地區女子「張佳琪」及詐欺集團詐騙，而
    先後將計151,000元匯入被告丁○○之上開帳戶內，並經被
    告丁○○取走該款項，而被告丁○○把帳戶借給被告乙○○
    使用，故被告二人均應返還所受之不當得利云云，惟此亦為
    被告二人所否認。經查：
（一）按無法律上之原因而受利益，致他人受損害者，應返還其
      利益。雖有法律上之原因，而其後已不存在者，亦同，民
      法第179條定有明文。又不當得利之受益人受有利益，斯
      應返還其利益，如未受利益，則不發生當或不當之問題，
      更無返還利益之必要。
（二）經查，原告固有先後匯款計151,000元至被告丁○○開立
      之系爭帳戶之情，有第一商業銀行上開帳戶交易明細、台
      灣土地銀行入戶電匯申請書、第一商業銀行存款存根聯等
      件附於偵查卷內可憑，且為被告二人所不爭執，自堪信實
      。惟查，被告丁○○所有之系爭帳戶是交由被告乙○○使
      用，嗣被告乙○○並將系爭帳戶提供交付大陸地區地下匯
      兌公司作為兩岸地下匯兌使用等情，已如前述，是縱原告
      曾將前開款項匯入被告丁○○所開立之系爭帳戶，然該等
      帳戶既非由被告丁○○使用，而原告又未能舉證證明被告
      丁○○有因借用系爭帳戶而受有何利益，實難僅憑被告丁
      ○○將系爭帳戶借與被告乙○○使用，而原告曾將上揭款
      項匯入被告丁○○之系爭帳戶，即遽認被告丁○○受有利
      益，原告此部分主張尚不足採。
（三）再者，原告於本院審理時亦自承：其匯款後有告知「張佳
      琪」，嗣「張佳琪」有告知係遭詐騙集團利用，錢也是詐
      騙集團拿走等情（見本院96年11月16日言詞辯論筆錄），
      即本件原告所匯款項雖係匯入被告丁○○借予被告乙○○
      使用之系爭帳戶中，然原告於匯款後已告知「張佳琪」其
      已匯款，嗣「張佳琪」亦向原告承認係詐騙原告，且原告
      所匯款項已由詐騙集團領走，則在原告款項已由詐騙集團
      領取而由詐欺集團獲利之情形下，自難謂被告二人因原告
      之匯款而受有何利益；且據被告乙○○所言，系爭帳戶係
      用以將大陸資金匯回台灣，其需先交付予地下匯兌公司人
      民幣，地下匯兌公司再將等值之新台幣匯入被告丁○○系
      爭帳戶內，在正常之匯兌情形下，被告乙○○或被告丁○
      ○係取得其所匯入之款項，而在原告受詐騙匯入款項之情
      形下，大陸詐騙集團既已透過帳戶外流或與地下匯兌公司
      勾結之管道而從中獲取利益（或為詐騙原告匯款補足應匯
      入被告丁○○帳戶之款項，而獲取被告乙○○交付之人民
      幣），被告乙○○或丁○○自亦無額外得利之可能。此外
      ，原告就其前開主張被告丁○○、乙○○有因原告將款項
      匯入系爭帳戶而受有利益云云，並未能提出任何有利之證
      據以供本院審酌，則其既未能證明被告丁○○、乙○○受
      有何利益，揆諸前開說明，其依不當得利之法律關係訴請
      被告丁○○、乙○○返還不當得利云云，亦屬於法無據，
      無從准許。
三、綜上，本件原告既不能證明被告二人有何故意、過失之共同
    侵權行為，亦不能證明被告二人受有何不當得利之情，均已
    詳如前述，從而，原告依侵權行為、不當得利之法律關係，
    請求被告二人給付151,000元及自起訴狀繕本送達翌日起至
    清償日止，按年息百分之5計算之利息，即無理由，不應准
    許。又原告之訴既經駁回，則其假執行之聲請亦失所附麗，
    應併予駁回之。
四、本件事證已臻明確，兩造其餘攻擊防禦方法及未經援用之證
    據，經本院審酌後，核與本件之結論，不生影響，爰不再予
    論述，附此敘明。
伍、訴訟費用負擔之依據：民事訴訟法第78條。
中　　華　　民　　國　　96　　年　　11　　月　　30　　日
                  民事第一庭    法　官　林南薰
以上正本係照原本作成。
如對本判決上訴，須於判決送達後20日內向本院提出上訴狀。
中　　華　　民　　國　　96　　年　　11　　月　　30　　日
                                書記官　楊書棼
